【裁判字號】    98,簡上,1
【裁判日期】    980424
【裁判案由】    給付票款
【裁判全文】
臺灣花蓮地方法院民事判決   98年度簡上字第1號
上  訴  人  甲○○
訴訟代理人  黃健弘律師
被上訴人    乙○○
訴訟代理人  林國泰律師
上列當事人間請求給付票款事件，上訴人對於中華民國97年10月
27日本院花蓮簡易庭97年度花簡字第279號第一審判決提起上訴
，本院於98年4月7日言詞辯論終結，判決如下：
    主    文
上訴駁回。
第二審訴訟費用由上訴人負擔。
    事實及理由
一、本件經本院審理結果，認為原審以上訴人未能舉證證明其業
    已交付借款之基礎原因關係存在之事實，被上訴人得拒絕給
    付票款，而駁回上訴人之訴，認事用法並無不合，應予維持
    。爰引用第一審判決所載之事實及理由如附件所示。
二、上訴人提起上訴，聲明1.原判決廢棄，2.前開廢棄部分被上
    訴人應給付上訴人新台幣（下同）220萬元，及自民國97年5
    月30日起至清償日止，按年息百分之六計算之利息。其陳述
    除與原審判決書所記載者相同，予以引用外，另補充陳述略
    以：
  (一)被上訴人自承前因與訴外人張懷潞合資於花蓮縣吉安福興段
    657之1地號土地上興建房屋，故由上訴人以其所有不動產向
    有限責任花蓮第一信用合作社（下稱花蓮一信）借款220萬
    元，上訴人借到該筆款項後，被上訴人即透過授權訴外人黃
    惠平代為領取（有代理或表見代理之事實），用以支付興建
    上開房屋所需之工程款、工資、材料款等費用，被上訴人雖
    未直接收受該筆借款，惟係授權黃惠平代為領取，支付被上
    訴人興建房屋所需之費用，依民法103條第1項之規定，自直
    接對被上訴人發生效力，而上開房屋之起造人亦係被上訴人
    為負責人之秉杰建設有限公司，上訴人於原審聲請傳訊黃惠
    平及張懷潞以證明上情，原審未予傳訊上開二證人，徒以上
    開證人未能證明該筆借款有直接交付被上訴人，而認上訴人
    未能就借款交付之原因事實盡舉證責任，實有疏略。上訴人
    主張代理及表見代理之事實，應符合民事訴訟法第447條第1
    項第3款事由。
  (二)被上訴人雖稱其簽發如附表所示系爭支票之原因關係，係因
    其為上訴人向花蓮一信借款之連帶保證人，故簽發系爭支票
    交付上訴人作為擔保，惟該支票若係作為借款之擔保，其到
    期日應與借款之到期日一致，始符常理，惟該借款期間係自
    95年12月1日至98年12月1日，支票到期日卻係97年5月30日
    ，根本毫不相符，且就該筆花蓮一信借款而言，上訴人係主
    債務人，被上訴人僅係連帶保證人，若上訴人未依約清償，
    花蓮一信因而向連帶保證人（即被上訴人）求償，被上訴人
    清償後，尚可向主債務人求償，依理應係上訴人簽發票據予
    被上訴人，作為被上訴人上開求償之擔保才是，豈有由連帶
    保證人簽發票據予主債務人作為擔保之理，被上訴人之辯詞
    實無足取。
  (三)被上訴人係於96年6月5日交付系爭支票予上訴人，乃上訴人
    向花蓮一信借到該筆220萬元款項後（220萬元借款係95年12
    月1日借到），若被上訴人未收受該筆款項或該筆款項非依
    被上訴人之授權支付被上訴人興建房屋之費用，被上訴人何
    以要在隔約半年後仍簽發交付系爭支票予上訴人，系爭支票
    之簽發交付，益證被上訴人確有向上訴人借到連同系爭票款
    在內共計270萬元之事實，原審判決認上開證據尚不能作為
    系爭款項已交付之證明，亦有不當。
三、被上訴人則聲明：上訴駁回；如受不利判決願供擔保請准宣
    告免為假執行。其陳述與原審判決書所記載者相同，茲予引
    用外，另補充陳述略以：上訴人並未舉證被上訴人有任何「
    授與代理權予黃惠平」之事實，且黃惠平與上訴人為父女關
    係，本件就經驗法則而言，當無可能有代理權授與之事實可
    能。被上訴人與黃惠平間更無任何表見代理情事，上訴人此
    部分空言主張，亦無理由。再者，上訴人於原審不曾主張代
    理或表見代理，此爭點在原審亦未經確認，且不符民事訴訟
    法第447條第1項第3款之規定，其自不得再為主張。
四、按當事人於第二審程序不得提出新攻擊或防禦方法。但有下
    列情形之一者，不在此限：一因第一審法院違背法令致未能
    提出者。二事實發生於第一審法院言詞辯論終結後者。三對
    於在第一審已提出之攻擊或防禦方法為補充者。四事實於法
    院已顯著或為其職務上所已知或應依職權調查證據者。五其
    他非可歸責於當事人之事由，致未能於第一審提出者。六如
    不許其提出顯失公平者。前項但書各款事由，當事人應釋明
    之。違反前二項之規定者，第二審法院應駁回之。民事訴訟
    法第447條定有明文，且該條規定於簡易程序之上訴程序所
    準用，同法第436條之1第3項規定甚明。本件上訴人於原審
    審理過程中並未主張被上訴人曾授與黃惠平代理權、構成表
    見代理或以之為攻擊防禦方法，於第二審程序始為主張，此
    顯屬獨立之新攻擊防禦方法，惟與前開法條所定各款情形不
    符，依據前述說明，本院自應予以駁回。
五、兩造不爭執之事實：
  (一)上訴人執有系爭支票，系爭支票為被上訴人簽發並交付上訴
    人。
  (二)兩造所提文書資料形式上均為真正。
六、本件兩造所爭執之處，應在於：
  (一)上訴人主張系爭支票之原因關係為借貸關係，即被上訴人簽
    發支票向其借款270萬元，其中50萬元已經清償（以發票日
    為96年6月5日、面額50萬元之支票兌現清償），餘款220萬
    元即系爭支票票款尚未清償，是否屬實？（上訴人應就兩造
    間消費借貸關係存在及其已交付借款予被上訴人等舉證證明
    ）。
  (二)上訴人主張下述證據足資證明兩造間消費借貸關係存在及其
    已交付借款予被上訴人，是否有理？
  1.被上訴人授權黃惠平領取上訴人向花蓮一信貸得之借款220
    萬元，用以支付被上訴人在花蓮縣吉安鄉○○段657之1地號
    土地上興建房屋（起造人為秉杰建設有限公司，負責人為被
    上訴人）之費用，黃惠平為被上訴人之代理人，依民法第
    103條或表見代理之規定，對被上訴人發生效力。
  2.如原審判決理由三(二)所載1.至5.。
  3.被上訴人簽發並交付面額270萬元之支票及系爭支票，都是
    在上訴人向花蓮一信借得220萬元（95年12月1日）之後。
七、得心證之理由：除引用第一審判決所載之理由外，另補充如
    下：按支票為無因證券，交付票據之原因甚多，或為贈與、
    或為買賣、或為確保當事人間已存在之法律關係、或為消滅
    已存在之法律關係，非僅囿於金錢借貸一端而已，故除別有
    證據外，僅為支票之簽發、授受或轉讓，自不足以證明其原
    因事實（最高法院89年度台上字第1082號判決意旨參照）。
    上訴人固曾持有被上訴人簽發之面額270萬元、50萬元之支
    票（如代收票據明細表所載，本院卷15頁）及系爭支票，惟
    票據為無因證券，無法作為票據原因關係之證明，是被上訴
    人簽發上述支票均不得作為兩造間存有270萬元借貸關係及
    上訴人交付借款之證明，至於被上訴人擔任上訴人向花蓮一
    信借貸220萬元之連帶保證人，亦無法作為兩造間存有消費
    借貸關係或上訴人交付借款之有利佐證，此外，上訴人就其
    前開主張，復未能舉證以實其說，其就系爭支票之原因關係
    即消費借貸及交付借款之事實既無法證明，被上訴人自得拒
    絕付款。
八、從而，上訴人依票據關係請求被上訴人給付220萬元，及自
    97年5月30日起至清償日止，按年息百分之六計算之利息，
    為無理由，應予駁回。原審為上訴人敗訴之判決，核無不合
    ，上訴人仍執前詞，指摘原判決不當，求予廢棄改判，為無
    理由，應駁回上訴。
九、本件事證已臻明確，上訴人尚聲請傳喚證人黃惠平、張懷潞
    ，核無必要，暨兩造其餘攻擊防禦方法及舉證，均無礙勝負
    判斷，爰不一一論列，併此敘明。
十、據上論結，本件上訴為無理由，依民事訴訟法第436條之1第
    3項、第449條第1項、第78條，判決如主文。
中    華    民    國    98    年    4     月    24    日
                      臺灣花蓮地方法院民事庭
                          審判長法官  湯文章
                          法      官  劉柏駿
                          法      官  楊碧惠
上為正本係照原本作成。
本件不得上訴。
中    華    民    國    98    年    4     月    27    日
                          法院書記官  羅仕健
附件
臺灣花蓮地方法院花蓮簡易庭民事判決   97年度花簡字第279號
原      告  甲○○    住花蓮市○○路424號
訴訟代理人  黃健弘律師
被      告  乙○○    住花蓮縣吉安鄉○○村○○○街211號
訴訟代理人  林國泰律師
上列當事人間請求給付票款事件，本院於中華民國97年10月1日
言詞辯論終結，判決如下：
    主  文
原告之訴駁回。
訴訟費用由原告負擔。
    事實及理由要領
一、原告起訴主張：
  (一)原告執有由被告簽發如附表所示之支票1紙（下稱系爭支票
    ），屆期提示不獲兌現，爰依票據法律關係，訴請被告給付
    票款新臺幣（下同）220萬元，及自民國97年5月30日起至清
    償日止，按年息百分之六計算之利息等語。
  (二)對被告抗辯所為之陳述：
    1.本件原告係依票款請求權向被告為請求，基於票據之無因
      性，原告自不負證明關於給付原因之責任。
    2.若被告未積欠原告債務，被告何以願在原告向有限責任花
      蓮第一信用合作社（下簡稱花蓮一信）借款220萬元時，
      擔任連帶保證人；又被告原欠原告270萬元，經被告簽發
      付款人為花蓮縣吉安鄉農會、帳號3035之70、票據號碼為
      47112、到期日為96年3月31日（嗣改為96年4月30日）、
      面額270萬元之支票交付原告，原告於95年12月7日存入其
      花蓮一信中華分社之帳戶託收，嗣被告因無法兌現上開票
      款，乃又另行簽發同為上開付款人及帳號，到期日為96年
      6月5日、面額為50萬元及系爭支票予原告延期給付，換回
      上開面額270萬元之支票，而上開50萬元之支票業已兌現
      ，惟系爭支票票款卻未能兌現，被告既有清償部分票款之
      事實，益證被告確有積欠原告系爭支票票款債務。
  (三)並聲明：被告給付應給付原告220萬元，及自97年5月30日起
    至清償日止，按年息百分之六計算之利息。
二、被告就系爭支票為其所親簽乙節不爭執，惟辯稱：
  (一)原告自承其與被告間為票據之直接當事人，被告自得以與執
    票人之原告間之抗辯事由，對抗原告。本件被告並未向原告
    借貸資金，原告自應就「消費借貸關係有效成立」及「業已
    交付借款」基礎事實負舉證責任。
  (二)被告前因曾與訴外人張懷潞（訴外人即原告之女黃惠平之男
    友）合資於花蓮縣吉安鄉○○段657之1地號土地上興建房屋
    出售，當時因建屋需要資金，故由張懷潞與黃惠平向原告商
    議，由原告以其所有不動產向花蓮一信借款220萬元，以利
    房屋順利興建完成，而花蓮一信借款需要連帶保證人，被告
    曾為民意代表，故由被告擔任連帶保證人向花蓮一信借款22
    0萬元，並由被告簽發系爭支票予原告以擔保對花蓮一信所
    應負之連帶清償責任。而上開原告向花蓮一信借款之220萬
    元，係於95年12月11日核撥，而上開資金撥入原告帳戶後，
    亦由原告之女黃惠平前往領取現金100萬元，另由黃惠平轉
    帳1,115,500元入訴外人周建偉花蓮一信中華分社帳戶中，
    亦即原告向花蓮一信借貸之款項，原告並未依約交付被告。
    為此爰依兩造間之原因關係為抗辯等語。
  (三)並聲明：1.原告之訴駁回；2.如受不利之判決，願供擔保，
    請准宣告免為假執行。
三、本院之判斷：
  (一)按票據固為無因證券，票據債務人不得以自己與發票人或執
    票人之前手間所存在的抗辯事由對抗執票人；然發票人究非
    不得以自己與執票人間所存之直接抗辯事由對抗執票人，此
    觀票據法第13條前段之反面解釋即明。亦即執票人行使票據
    上之權利，原則上就其如何取得該票據之原因事實，毋庸負
    舉證之責，然發票人與執票人倘係授受票據的直接當事人，
    則發票人提出基礎原因關係不存在之對人抗辯，執票人即應
    就基礎原因關係存在之積極事實，負舉證責任。本件原告主
    張系爭支票係被告因借款而直接簽發交付原告，惟被告否認
    兩造間有消費借貸關係及交付借款之事實，揆諸前開舉證責
    任分配之原則，原告自應就兩造有消費借貸關係及交付借款
    220萬元之事實，負舉證責任。
  (二)原告就其有交付借款220萬元予被告之事實，固舉：1.被告
    擔任原告向花蓮一信借貸之連帶保證人，且借貸金額與系爭
    支票票款相符；2.被告曾簽發面額270萬元支票，之後並換
    發2張支票，一張為系爭支票，一張為面額50萬元支票，其
    中面額50萬元支票業已兌現；3.就被告所借款項220萬元，
    均用於興建福興段657之1地號土地之房子，而興建之公司秉
    杰建設有限公司為起造人，該公司負責人為被告；4.被告既
    表示系爭支票係為擔保原告與花蓮一信之借款，系爭支票之
    到期日應與借款到期日相同，而非支票到期日在借款到期日
    之前；5.請求傳訊證人黃惠平、張懷潞等情為佐證，然查，
    原告前開1.2.3.4.之舉證，顯然不足以證明原告有交付借款
    予被告之事實，且原告亦供承其請求調查之證人黃惠平、張
    懷潞係用以證明借款係原告所借貸用於興建房屋之事，並非
    證明交付借款一事等語明確（見本院卷第50、51頁），本院
    因認無調查證人黃惠平、張懷潞之必要，此外，原告復未能
    舉證以實其說，自難認原告業已就交付借款之原因事實，盡
    其舉證責任。
四、綜上所述，原告既未能舉證證明其業已交付借款之基礎原因
    關係存在之事實，被告自得拒絕給付票款，從而，原告本於
    票據法律關係，請求被告給付票款220萬元，及自97年5月30
    日起至清償日止，按年息百分之六計算之利息，為無理由，
    不應准許。
五、本件事證已臻明確，兩造其餘主張及舉證，核本件判決結果
    不生影響，爰不逐一論駁。
六、訴訟費用負擔之依據：依民事訴訟法第78條。
中    華    民    國    97    年    10    月    27    日
                  臺灣花蓮地方法院花蓮簡易庭
                          法      官  陳燁真
附表：
┌──┬─────┬─────┬─────┬─────┬─────┬────┐
│編號│付  款  人│ 票面金額 │支票號碼  │發票日期  │提示日期  │ 帳 號  │
│    │          │（新台幣）│          │          │          │        │
├──┼─────┼─────┼─────┼─────┼─────┼────┤
│一  │花蓮縣吉安│220萬元   │FA0000000 │97年5月30 │97年5月30 │00000-00│
│    │鄉農會信用│          │          │日        │日        │        │
│    │部        │          │          │          │          │        │
└──┴─────┴─────┴─────┴─────┴─────┴────┘


司法院資訊處製作；財團法人民間司法改革基金會備份。
